臺灣高等法院刑事判決　　　　　　　　　　　　　　九十一年度上訴字第四六二號
　　上　訴　人　臺灣臺北地方法院檢察署檢察官
　　被　　　告　甲○○
右上訴人因被告妨害自由等案件，不服臺灣臺北地方法院八十九年度訴字第一四六三
號，中華民國九十年十二月二十八日第一審判決（起訴案號：臺灣臺北地方法院檢察
署八十九年度偵緝字第七○六號）提起上訴，本院判決如左：
    主  文
上訴駁回。
    理  由
一、公訴意旨略以：被告甲○○與告訴人乙○○有債務糾紛，始終無法尋得告訴人協
    商債務問題。於民國八十九年一月二十四日，因友人莊龍之通知而得知告訴人在
    臺北市○○○路五一四巷三十九號附近，竟萌妨害自由及傷害之犯意，夥同十餘
    名真實姓名不詳成年人，於該日下午四時三十分許，前往上址強將告訴人自其所
    有之車牌號碼ＧＥ—三一一三號自用小客車拖出，非法妨害告訴人之行動自由，
    再拉至站在對街之被告處，而後於被告面前，出手毆打告訴人，致告訴人受有臉
    部撕裂傷等傷害，因認被告涉有刑法第二百七十七條第一項之普通傷害及同法第
    三百零二條第一項之妨害自由罪嫌。
二、按犯罪事實應依證據認定之，無證據不得推定其犯罪事實；又不能證明被告犯罪
    者，應諭知無罪之判決，刑事訴訟法第一百五十四條、第三百零一條第一項分別
    定有明文。再事實之認定，應憑證據，如未能發現相當證據，或證據不足以證明
    ，自不能以推測或擬制之方法，為裁判基礎；且認定犯罪事實所憑之證據，雖不
    以直接證據為限，間接證據亦包括在內，然無論直接或間接證據，其為訴訟上之
    證明，須於通常一般之人均不致於有所懷疑，而得確信其為真實之程度者，始得
    據之為有罪之認定，倘其證明尚未達到此一程度，而有合理性懷疑之存在時，即
    無從為有罪之認定，有最高法院四十年台上字第八六號、七十六年台上字第四九
    八六號判例可資參照。
三、訊據被告甲○○雖對於經莊龍通知到達現場，質問告訴人乙○○債務情事，並於
    該十餘名不詳姓名成年人拉扯及毆打告訴人時在場等情供承不諱，惟堅決否認有
    何傷害及妨害自由犯行，辯稱：其係遭莊龍利用，當初因莊龍積欠告訴人債務，
  莊龍請告訴人不要提示支票，但告訴人仍予提示未獲兌現，致莊龍信用不佳，無
    法再使用該本支票，懷恨在心，乃利用其亦與告訴人有債務糾紛未了，急著找告
    訴人解決之機會，告以會叫人找乙○○，如果找到了會打電話通知。是日即係莊
    龍打電話通知其已找到告訴人，其始前往現場。到場時便看到多名不詳姓名之人
    與告訴人一起過來，其乃詢問告訴人房子被拍賣之事如何解決。其間聽到有人接
    到電話，然後就開始打告訴人。在此過程中，其沒有從車內拉告訴人出來，也沒
    有出手打告訴人等語。
四、經查：
（一）關於告訴人被毆打之情形，告訴人雖於八十九年二月二日警訊時指訴：「於當
      日下午四時三十分許，我進入停於復興北路五一四巷三九號前我所有之ＧＥ—
      三一一三號自小客車內，突然有好幾個我不認識的人分站車子兩旁，一直敲我
      的車窗，並叫我下車，我因不認識他們不願下車，他們就強拉我下車，過會甲○○就走過來說『押走』，並欲強推我進入他們的旅行車內，但我掙脫不願上
      車，甲○○就唆使約十人歹徒以拳腳毆打我」（見第五一五四號偵查卷第五頁
      反面），於偵查中指稱：「他帶十幾個人來，把我從ＧＥ—三一一三號車子拉
      出來」「（甲○○有強拉你至另一部車？）一前一後拉我至另一箱型車」（見
      第五一五四號偵查卷第二七頁反面）、「甲○○下口令說押走」（見第七○六
      號偵查卷第二六頁反面）、「（確定是甲○○帶人打你？）確定，認識甲○○
      」（見第五一五四號偵查卷第三一頁反面），均指被告帶人將其自車內強行拖
      出，且下令將其押走並予毆打云云。惟觀其於警訊之初對於何人出手毆打供稱
      ：「因當時人太多，沒有看到，因我將雙手抱頭」（見第五一五四號偵查卷第
      五頁反面），於偵查中亦稱：「十幾人打我，我人也看不清楚」（第五一五四
      號偵查卷第二八頁），於原審稱：「後來莊龍約我到咖啡廳，事前派人跟我，
      我開車子近四十分停在民族東路、復興北路五一四巷三九號附近，就被十幾個
      人圍住我，我都不認識。他們敲我玻璃，我把車窗搖下來，他們說我欠別人錢
      ，把我車匙拔下來，拉我出車外，拖到對面約八公尺，直接拖到被告面前。我
      說明我房子賣的情形，賣給丁○○的，我不肯跟他們走，十個人就打我，我抱
      著我的頭，這時我不知道被告在幹什麼」（見第一四六三號原審卷第十六頁）
      、「打的過程中被告沒動手」（見第一四六三號原審卷第六七頁）、「我不願
      意過去，他們把我拉過去」（見第一四六三號原審卷第九四頁）、「面對面甲○○問我房子事情如何解決，我說你還欠我錢的。旁邊有人說把我帶走，就把
      我拉上車。我不上車，就開始打我」（見第一四六三號原審卷第九五頁），於
      本院稱：當時有聽到有人講「押走」，但人很多，不確定是被告說的等語（見
      本院卷第二二、二五頁），於一開始並不確定是何人出手毆打，只是因為被告
      在場，而懷疑與被告有關，請求警方偵查，且對被告是否指示將其押走亦不確
      定。則告訴人既認識被告，如上情確係被告所為，於警訊之初自可指明，而無
      待迄案發後將近十日始向警說明案情。又於該次警訊時指多名不詳姓名之人強
      拉其下車後，「被告就走過來」說押走，與嗣於偵查及原審所稱係遭不詳姓名
      之人多名強拉下車後，「被拉到對面被告面前」之情形並不相同。而告訴人之
      告訴係以訴追被告為目的，有所渲染浮誇亦所難免，是其指訴被告如何在場發
      號指令之情節，對照上開前後所陳，尚難認係確切而合於事實。且證人即告訴
      人之友人丙○○證稱：其當時在告訴人車上，告訴人是被拉到對面巷口時被打
      （見本院卷第二三頁），與告訴人指稱係被告走過來之情節明顯不同，尤見告
      訴人前揭指訴，應詳究事實為比對，非可盡信。
（二）以被告前揭前辯參以告訴人先後所指互核相符之情形為：告訴人係遭多名不詳
      姓名之人拉下車，而後現場有人說「押走」，並由該等不詳姓名之人動手毆打
      告訴人。而被告對不詳姓名之多人何以出手毆打，供稱：其與告訴人在講如何
      解決債務問題時，忽然聽到那些不詳姓名之人接到一通電話說「莊董，人堵到
      了」，然後就開始打告訴人（見第一四六三號原審卷第七五、一一○頁）。告
      訴人亦指稱：他們兄弟接到電話，當場有說人押到了，然後就要把其拖到另輛
      車上等情（見第七○六號偵查卷第二六頁反面、第五四頁），可見該等不詳姓
      名之人於毆打告訴人並要將告訴人押走之前，確如被告所辯有接到電話。則本
      件除在場之被告外，確另有人與該等不詳姓名之人連繫甚至發號指使。而證人
      丙○○證稱：並無印象被告講些什麼或動手（見本院卷第二三頁），則依其在
      告訴人車上所見情形，亦無從確定被告有何指示或出手毆打。
（三）而當日係由莊龍約告訴人，然後再通知被告前去，此經告訴人指訴：「當天是
      莊龍約我去咖啡廳，就被跟蹤」（見第七○六號偵查卷第五四頁反面）、「八
      十九年一月二十四日中午是莊龍託朋友打電話約我去復興北路真鍋咖啡廳見面
      ，我那時依約去了。我依約去了，但接到莊龍電話，改期再談：：：他們就在
      那兒跟蹤我」（見第一四六三號原審卷第六八頁）、「最重要在中午，莊龍朋
      友約我說有一個案子，要約我談談，我談完後，我與張小姐走，離開時後有人
      跟蹤我」（見第一四六三號原審卷第九五頁），在本院亦供述：是與莊龍認識
      的朋友約出來的，談其房屋裝潢的問題，其間有接到莊龍的電話等情綦詳（見
      本院卷第二四頁）。證人莊龍亦於偵查中供承：其有打電話給被告說找到告訴
      人，已有少年仔與告訴人在說話」（見第七○六號偵查卷第四三頁反面），並
      於原審坦承：「我告訴甲○○說乙○○有約人在復興北路的咖啡廳」（見第一
      ○四四號原審卷第三八頁）。而被告供稱：「莊龍跟我說有找人去跟蹤乙○○
      ，叫我過去，因為當時我也在找乙○○，我有告訴他如果他有找到乙○○告訴
      我一聲：：：莊龍打電話給我告訴我乙○○與他的兄弟在巷子口談事情，要我
      過去」（見第一○四四號原審卷第三七頁）、「莊龍打電話叫我去」（見第七
      ○六號偵查卷第四八頁反面、第一四六三號原審卷第十四、六八、一○九頁）
      、「莊龍確實打電話跟我說那些少年在談事情」（見第七○六號偵查卷第三八
      、三九、四四頁）、「是莊龍叫的，在電話中他也告訴我有年輕朋友和告訴人
      在案發地點」等情（見第一四六三號原審卷第二三、六六、六九頁），證人丁○○亦稱：「我在基隆路親聞聽到莊龍對甲○○說找兄弟對付告訴人」（見第
      一四六三號原審卷第四二頁）、「莊龍也說他也很氣乙○○，莊龍他說他有跟
      乙○○借錢，但是乙○○逼他，所以他很氣他，說要找人找乙○○，要修理他
      」等語（見第一○四四號原審卷第四二頁反面）等語。莊龍亦因而經原審法院
      認定教唆傷害，以八十九年度自字第一○四四號判處有期徒刑五月在案，有該
      案判決在卷可參（見第一四六三號原審卷第一一六至一一八頁），可見本件係
      由莊龍事先藉由友人邀約告訴人談論裝潢事宜，藉以掌握告訴人行蹤，然後安
      排該等不詳姓名之人修理告訴人至為明顯。
（四）參互上情可知，本件係莊龍因其本身與告訴人之債務糾紛，而想找人修理告訴
      人，因知悉被告與告訴人亦有債務糾紛亟欲找告訴人解決，認有機可資利用，
      而事先安排人手以掌握告訴人行蹤，然後以故意通知被告到達現場之方式，使
      從外觀形式以察，係被告糾眾毆打告訴人並妨害告訴人自由，藉以遂行其修理
      告訴人之目的，圖免自身刑事責任之追查。被告雖經莊龍之通知前去現場，但
      先前之強拉告訴人出車外及後來之毆打，均係該等不詳姓名之人所為，且於出
      手毆打及有意將告訴人押走之前，尚接獲一電話，應可確定上開不詳姓名多人
      所以出手係受到電話指令。以此對照告訴人前揭所指現場有人說「押走」之情
      節，其於本院陳稱人多紛亂而不確定是被告所為應屬可採，前於警訊及偵查中
      指訴被告發號指令尚難採信。且被告經法務部調查局就測謊鑑定結果，就其陳
      稱：其未叫人打乙○○一節，經測試無情緒波動反應，研判未說謊，有法務部
      調查局九十年七月十九日（九○）陸（三）字第九○○二六五八二號鑑驗通知
      書在卷足憑（見第一四六三號原審卷第八五頁），尤見在場之人與被告並無關
      係。
（五）雖關於是日何以由莊龍通知被告前去之緣由，業據被告自承：「大約在乙○○
      被打三、四個月之前，那天莊龍先生在基隆路我被拍賣的房子那邊，他打電話
      給我要我過去」「莊龍講到他要乙○○不要提示支票，但是乙○○把票提示，
      害他跳票，莊龍很生氣，說要找人打他，同時莊龍知道我有一間房子被拍賣，
      因為乙○○口頭上有答應我要幫忙我繳貸款，但是沒有繳，所以才害我被拍賣
      ，所以莊龍認為我有理由去找乙○○，我說不要，但是莊龍說沒關係，有什麼
      好怕」（見第一○四四號原審卷第三六頁反面），證人丁○○亦稱：「當時莊
      龍跟甲○○說『你的房子被拍賣了，要找人找乙○○理論，要找人打他』，我
      有聽到甲○○問莊龍說『如果有事情呢？』，莊龍說『怕什麼，有事情我擔』
      」等語（見第一○四四號原審卷第四二頁反面），是被告對於莊龍因債務糾紛
      要找人修理告訴人知之甚詳。惟其僅因莊龍之通知而到場以便解決自己之債務
      ，雖知悉莊龍有意修理告訴人，然不過於不詳姓名多人聽從莊龍指令之過程中
      ，詢問自己之債務問題，既未參與該等不詳姓名多人之行為，亦未利用其等行
      為結果為解決己身債務之手段。只因有此機會可以見到告訴人，對於莊龍指使
      現場多名不詳姓名之人如何行為並無阻止之義務，而單純被動地在場，完全由
該等不詳姓名之人操控告訴人之行動，是其消極之不作為與本於自己犯罪之意
      思而前往或當場利用而互有犯罪之合意均非相同評價。
（六）公訴人上訴意旨雖指：被告對於前往現場有遭莊龍利用之虞早已瞭然，仍決意
      前去，且就本件犯罪計畫與莊龍已達成一致之合意，就何人負責找出告訴人、
      何人負責出面等情已有分工之謀議，進而於犯罪行為實施中，親自到場趁告訴
      人遭拉出車外控制行動之際，質問其債務情事而參與部分犯行。又以莊龍經原
      審法院認定教唆傷害，然上開判決認定之結果僅關於被告之犯意是否由他人挑
      唆而起，測謊之結果亦不過表示出手毆打之十數名男子非被告召來而已云云。
      惟其一方面指被告之犯意由莊龍挑唆而起，莊龍為教唆犯，被告為正犯；一方
      面又同時謂被告與莊龍就如何分工已有謀議，被告與莊龍均為參與謀議之共同
      正犯，被告並到場實施犯罪行為，所為推論已前後不一致，且就單純在場消極
      之不作為與共同正犯之參與犯罪行為有所混淆。而被告未叫人打告訴人之測謊
      結果，固如公訴人所指在場之人非被告召來，然參諸前揭各情，亦足佐證被告
      並無利用該等不詳姓名之人之故意及犯行。
（七）至證人莊龍否認先前與被告見面有談到積欠告訴人債務之事，只是單純與被告
      約定誰先找到告訴人要通知他方（見第一○四四號原審卷第三七頁反面、第一
      四六三號原審卷第七五頁），並否認人是其找去的，事後才知道告訴人被打（
      見第一○四四號偵查卷第三三頁），其係在復興北路一超商買東西，看到乙○○在那，趕快通知被告前去，並未邀約告訴人云云（見第七○六號偵查卷第三
      二頁反面、並參第一四六三號原審卷第五六頁），均與前述事證不符，且事涉
      其本身刑責，堅拒吐實在所難免，自不得執為本件非其一手策畫之論據。另告
      訴人指稱：被告於事發後隔日，有打電話向其要錢（見第七○六號偵查卷第五
      四頁反面），惟此乃事後被告如何要求其償還債務之問題，自難因此即認其當
      日在場詢以告訴人如何解決債務係參與莊龍及不詳姓名多人之犯罪行為。
五、綜上所述，尚難遽認被告有何上開妨害自由及傷害犯行，此外復查無其他積極證
    據足資認定被告有何公訴人所指犯行，自屬不能證明其犯罪。
六、原審依調查證據之結果，斟酌全辯論意旨，認被告之犯罪不能證明，依法為無罪
    之諭知，經核並無不合。公訴人提起上訴，認被告雖未實際出手拉扯及毆打告訴
    人，然係本件犯行之共同正犯，指摘原判決不當云云，為無理由，應予駁回。
據上論斷，應依刑事訴訟法第三百六十八條，判決如主文。
本案經檢察官郭弘佑到庭執行職務。
中      華      民      國    九十一    年      三      月    二十九    日
                              臺灣高等法院刑事第十一庭
                                  審判長法  官  楊  照  男
                                        法  官  陳  炳  彰
                                        法  官  王  詠  寰
右正本證明與原本無異。
如不服本判決應於收受送達後十日內向本院提出上訴書狀，其未敘述上訴之理由者並
得於提起上訴後十日內向本院補提理由書（均須按他造當事人之人數附繕本）。
                                        書記官  駱  麗  君
中      華      民      國    九十一    年      三      月    二十九    日
